【裁判字號】    94,智,76
【裁判日期】    950529
【裁判案由】    侵權行為損害賠償
【裁判全文】
臺灣臺北地方法院民事判決                94年度智字第76號
原        告  和信電訊股份有限公司
法 定 代理人  甲○○
訴 訟 代理人  張淑貞律師
              徐嘉男律師
被        告  中華電信股份有限公司
兼法定代理人  乙○○
共        同
訴 訟 代理人  黃瑞明律師
              潘昭仙律師
複 代 理  人  洪千惠律師
共        同  丁希正律師
訴 訟 代理人
複 代 理  人  倪伯萱律師
上列當事人間侵權行為損害賠償事件，本院於中華民國95年5月
1日言詞辯論終結，判決如下：
    主      文
原告之訴及假執行之聲請均駁回。
訴訟費用由原告負擔。
    事實及理由
一、按不變更訴訟標的，而補充或更正事實上或法律上之陳述者
    ，非為訴之變更或追加。民事訴訟法第256條定有明文。查
    ，原告起訴時，原第三項聲明為「被告中華電信股份有限公
    司（下稱中華電信公司）應負擔費用將判決書全文，以半版
    規格6號字體刊登於中國時報、自由時報及聯合報全國版第1
    版各1日」。嗣因原告考量恐判決書全文過長，致即便勝訴
    後，該項聲明恐有執行可能性不高之考量，遂於民國94年12
    月28日以聲請狀將第三項聲明更正為「被告中華電信公司應
    負擔費用將判決書當事人欄及判決主文內容全部，以半版規
    格14號字體刊登於中國時報、自由時報及聯合報全國不分版
    頭版各1日」（見本院卷第2宗第4頁）。原告前開訴請被告
    中華電信公司登報之聲明，係依據商標法第64條所為之請求
    ，並未變更訴訟標的而僅更正其聲明，自應准許。
二、原告起訴主張：伊於民國88年間，獲經濟部智慧財產局之核
    准取得「哈拉」、「八卦」商標註冊登記（下稱系爭商標）
    ，依法享有對該兩商標之商標專用權。其中「哈拉」商標部
    分，註冊號數為：00000000號，專用期限自88年9月16日起
    至98年9月15日止；另就「八卦」商標部分，其註冊號數為
    ：00000000號，專用期限與「哈拉」同。系爭商標所指定之
    營業種類，均包涵：「電信服務、語音、資料、消息之電子
    傳輸服務；利用各種通訊設備傳輸資料之服務；電信加值網
    路傳輸；電信設備之租賃服務；關於上述服務之資訊及諮詢
    顧問服務」。伊於93年10月間瀏覽被告中華電信公司之網頁
    時，發現被告中華電信公司所推出之聊天室電信加值服務，
    竟使用原告「哈拉」商標作為該服務之商標使用。而被告中
    華電信公司於網頁上使用原告「哈拉」商標部分，包括網頁
    中央☆號之後的「哈拉聊天室」、網頁左下方LIST下方之「
    哈拉聊天室」以及位於網頁最下方，被告中華電信公司為說
    明進入聊天室方式時，稱呼其服務為「哈拉聊天室」（包括
    手機直撥進入「哈拉聊天室」撇步→5202→按2「哈拉聊天
    室」→再按2「哈拉聊天室」….）等。伊發現被告中華電信
    公司未經同意使用「哈拉」商標之行為後，為維護商標專用
    權，並避免商標識別性因被告中華電信公司之持續使用而貶
    損，遂於93年11月29日委託律師函知被告中華電信公司及其
    負責人被告乙○○，請渠等立即撤除或修改所有在被告中華
    電信公司網站上對於「哈拉」商標之使用。被告等收到律師
    函後，被告得知原告不同意此等使用行為，雖將網頁上一切
    使用到「哈拉」商標的部分撤卸，但卻將原本使用「哈拉」
    之部分，改為「八卦」聊天室，然「八卦」也是伊所有之商
    標，被告顯然又再次為商標侵害行為，而被告中華電信公司
    於網頁上使用原告到「八卦」商標部分，包括網頁中央☆號
    之後的「八卦聊天室」、網頁左下方LI ST下方之「八卦聊
    天室」，以及位於網頁最下方，被告中華電信公司為說明進
    入聊天室方式時，稱呼其服務為「八卦聊天室」（包括手機
    直撥進入「八卦聊天室」撇步→5202→按2「八卦聊天室」
    →再按2「八卦聊天室」…）等。伊復於93年12月16日委請
    律師函知被告等應立即撤除或修改所有於網站上「八卦」商
    標之使用，而被告等知其使用「八卦」商標亦不合法，事後
    亦將網頁上「八卦」商標撤除下來。而被告屢番使用系爭商
    標而不自制，致令伊必須花費諸多時間精力來追蹤、監控與
    處理，被告先任意侵害在先，嗣伊發警告函知會後，被告始
    願將侵害行為除去，此實已造成伊莫大之負擔與困擾。詎料
    ，於94年8月間，當伊再次瀏覽被告中華電信網頁時，發現
    被告中華電信公司又使用到系爭商標作為其聊天室服務之商
    標，此部分之使用包括於服務項目2中之「哈啦八卦」及聊
    天室名稱中使用「哈拉八卦」。除外，被告並推出乙項以「
    哈拉」為商標之「哈拉行動派」加值服務，該項加值服務之
    內容，與伊所有之系爭商標所指定使用之營業種類項目同一
    。被告等受正式律師函知會，竟仍有未經伊同意使用系爭商
    標作為其所推出服務之商標使用行為，被告顯屬故意侵害系
    爭商標權。況迄至伊提起本件訴訟前，被告仍繼續使用系爭
    商標，伊自得爰依商標法第29條第2項第1款、第61條第1、2
    項、第63條第1項第2款、第64條請求被告中華電信公司排除
    侵害、賠償損害及登報道歉，又被告乙○○既為被告中華電
    信公司之負責人，依據公司法第23條第2項規定，自應與被
    告中華電信公司應負連帶賠償責任。並聲明：(一)被告中華電
    信公司不得再行使用系爭商標；(二)被告應連帶給付原告新台
    幣150萬元，及自起訴狀繕本送達之翌日起至清償日止，按
    年息5％之利息；(三)被告中華電信公司應負擔費用將判決書
    當事人欄及判決主文內容全部，以半版規格14號字體刊登於
    中國時報、自由時報及聯合報全國不分版頭版各1日；(四)願
    供擔保，請准宣告假執行。
二、被告則以：被告中華電信公司就其電信語音加值服務已申請
    有「中華電信520行動交友」之商標，註冊號數00000000號
    ，權利期間為93年4月1日起到103年3月31日止，使用在修正
    前商標法施行細則第49條第38類的「電信傳輸、電話通訊、
    加值網路之電信傳輸等」服務上。被告中華電信公司於原告
    所稱使用哈拉、八卦等文字而侵害其商標權之網頁資料中，
    在網頁左上角最顯著位置，均以顯著字體刊載被告中華電信
    公司所有之商標，可見各該網頁中提及「哈拉」、「八卦」
    ，並非作為商標使用。故被告中華電信公司雖曾於網站上刊
    載「哈拉」、「入卦」字樣，係屬善意且合理之使用，不構
    成對系爭商標之侵害。又該網頁中，關於「哈拉」或「八卦
    」字樣的使用，不論是「哈拉八卦」、「哈拉聊天」、「哈
    拉聊天室」、「純八卦」或「八卦聊天」等名稱，均與其他
    5種功能選項名稱之字體大小、顏色、字形及排列方式等，
    完全相同。即以同為「聊天室」之功能選項而論，被告中華
    電信公司就「哈拉、八卦」字樣之使用，與「聊天」或「純
    」等一般名詞之字體大小、顏色、字形及排列方式等，亦無
    不同。易言之，被告中華電信公司使用之「哈拉」「八卦」
    無論相比於其他功能選項，或是與同一功能選項之其他字樣
    相較，均非明顯或能區別，自屬商標法第30條第1項第1款所
    稱非作為商標使用者。況原告所有之系爭商標名稱已為已為
    一般大眾廣泛使用，且未獲原告積極使用，從而喪失表彰商
    品或服務來源功能之識別性。被告中華電信公司既未單獨使
    用「哈拉」或「八卦」字樣，自非使用相同於原告之商標，
    故被告中華電信公司使用「哈拉」及「八卦」字樣，無是否
    構成對系爭商標權之侵害，端視是否使相關消費者混淆誤認
    之虞，被告中華電信公司於行銷「520行動交友」服務之網
    頁上，均以最顯著之篇幅及位置刊載其所有之「520行動交
    友」商標，該商標內含被告公司名稱「中華電信」之文字。
    是相關消費者極易辨識此項服務係由被告中華電信提供，而
    無對服務來源產生誤解或混淆之可能。於加值服務網頁出現
    「哈拉及「八卦」字樣，乃由訴外人安源公司製作，並非被
    告中華電信決定使用者，故被告中華電信公司並無侵害商標
    權之故意或過失。又被告中華電信公司既未侵害系爭商標權
    之而不負賠償責任，則被告乙○○自母庸按公司法第23 條
    第2項之連帶賠償責任。至被告中華電信公司雖曾於加值服
    務網頁中出現「哈拉」及「八卦」字樣，但自原告起訴後即
    未再於網頁中出現該字樣，自無再由原告依據商標法第61
    條第1項訴請排除之必要。另關於原告所提「『哈拉』商標
    公平價值評估報告」作為其計算損害金額之基礎，亦不足採
    。且被告中華電信公司經營「中華電信520行動交友」之「
    聊天室」，自93年12月至94年10月止之營收，遠低於原告起
    訴請求之金額，是原告主張之損害賠償金額顯然高估，並不
    合理等語，資為抗辯。並聲明：(一)原告之訴及假執行聲請均
    駁回；(二)如受不利判決，願供擔保，請准宣告免為假執行。
三、兩造不爭執事項：
（一）原告於88年間獲得經濟部智慧財產局核准取得「哈拉」、
      「八卦」之註冊核准，依法享有商標專用權。其中「哈拉
      」部分，商標註冊號數為：00000000號、專用期限自88年
      9月16 日起至98年9月15日止，另「八卦」部分，註冊號
      數為00000 000號，專用期間同上。前開商標指定之營業
      種類包括「電信服務、語音、資料、消息之電子傳輸服務
      ；利用各種通訊設備傳輸資料之服務；電信加值網路傳輸
      ；電信設備之租賃服務；關於上述服務之資訊及諮詢顧問
      服務。
（二）被告中華電信公司於93年10月間所推出之聊天室語音加值
      服務，使用「哈拉」之字樣。原告遂於93年11月29日委請
      律師以律師函知會被告，請被告立即撤除或修改所有在被
      告中華電信公司網站上「哈拉」之使用。然被告嗣後雖未
      於該聊天室服務名稱繼續使用「哈拉」，但改為「八卦」
      。原告復於同年12月16日再委由律師通知被告應立即撤除
      或修改所有網站上「八卦」之使用。被告於收受原告律師
      函後，分別於93年12月21日、29日將前開律師函轉知訴外
      人安源公司，並要求安源資訊股份有限公司（下稱安源資
      訊公司）處理，安源資訊公司有會同兩造開立協調會。
（三）被告中華電信公司於94年8月間仍於語音加值服務中，部
      分項目仍有繼續使用「哈拉」、「八卦」名稱。
（四）被告中華電信公司於92年6月1日與訴外人華源生活資訊股
      份有限公司（已於92年11月併入安源資訊公司，華源生活
      資訊公司現已消滅，並由安源資訊公司承受其權利義務）
      簽訂「中華電信行動電話『520行動交友』服務契約書」
      （下稱服務契約書），契約期間自92年6月1日起至94年5
      月31日止，並得續約延長之，另關於權利義務均詳如契約
      書所載。被告與安源公司並於94年11月1日訂立新約。
（五）另訴外人嘉聲廣告有限公司（下稱嘉聲公司）於89年6月1
      日與被告中華電信公司、華源生活資訊股份有限公司三方
      簽訂「行動交友服務合約」，合約期間自89年6月1日起至
      91年5月31日止，其後三方仍繼續合作，合約期限僅至92
      年5月31日止，嗣後嘉聲公司並未再參與服務合約之履行
      。
四、得心證之理由：
    按除本法第30條另有規定外，於同一商品或服務，使用相同
    於註冊商標之商標者，應得商標權人之同意。商標法第29條
    第2項第1款定有明文。又商標權人對於侵害其商標權者，得
    請求損害賠償，並得請求排除其侵害；有侵害之虞者，得請
    求防止之。未經商標權人同意，而有第29條第2項各款規定
    情形之一者，為侵害商標權。商標法第61條第1、2項亦定有
    明文可參。原告主張被告未得其同意，任意使用系爭商標於
    同一服務上，故已構成對系爭商標權之侵害，原告自得訴請
    被告排除侵害及負擔損害賠償責任等情，為被告所否認，並
    以前揭情詞置辯。故本件之爭點厥為：(一)被告中華電信公司
    是否有使用系爭商標而構成侵害商標權之行為；(二)被告中華
    電信公司使用「哈拉」、「八卦」之字樣於其加值服務中，
    是否致消費者混淆誤認而構成對系爭商標權之侵害。現析述
    如后：
（一）被告中華電信公司於相關網頁中已載明其所有之商標，並
      非直接使用系爭商標：
    1.被告中華電信公司就其電信語音加值服務除申請有「中華
      電信520行動交友」之商標，註冊號數00000000號，權利
      期間為93年4月1日起到103年3月31日止，使用在修正前商
      標法施行細則第49條第38類的「電信傳輸、電話通訊、加
      值網路之電信傳輸等」服務上，此有被告提出中華民國商
      標註冊證在卷可稽（見本院卷第1宗第124頁）。又被告中
      華電信公司於原告所稱涉及侵害其商標權之網頁資料中，
      在網頁左上角最顯著位置，均以顯著字體刊載被告中華電
      信公司所有之商標（見本院卷第1宗第17、20頁），足見
      各該網頁中提及「哈拉」、「八卦」，並非作為商標使用
      。
    2.原告雖主張被告中華電信公司「中華電信520行動交友」
      商標未附麗於特定服務之上，故並未作為特定服務之商標
      使用，與本案無關云云。惟查，在前開原告所稱涉及侵權
      之網頁中，字體最大者即為被告中華電信所擁有「中華電
      信520行動交友」商標，其右方則廬列7個字體、圖案大小
      相同的選項名稱，包含6個功能選項及1個導覽說明。可見
      「中華電信520行動交友」商標係指涉該等功能選項之服
      務，而非如原告所稱係未附麗於特定服務之上。
    3.復按，商標使用之目的，乃在表彰自己之商品或服務，為
      商標法第2條所明定。同法第5條第2項亦規定：「前項商
      標應足以使商品或服務之相關消費者認識其為表彰商品或
      服務之標識，並得藉以與他人之商品或服務相區別。」是
      以，商標之使用必須明顯且能區別，否則即非商標之使用
      。查，原告所指侵權之網頁，關於「哈拉」或「八卦」字
      樣的使用，不論是「哈拉八卦」、「哈拉聊天」、「哈拉
      聊天室」、「純八卦」或「八卦聊天」等名稱，均與其他
      5 種功能選項（指「男女速配」、「會員專區」、「圖鈴
      下載、歌曲點播」及「名家造運館」）名稱之字體大小、
      顏色、字形及排列方式等，完全相同。即以同為「聊天室
      」之功能選項而論，被告中華電信公司就「哈拉、八卦」
      字樣之使用，與「聊天」或「純」等一般名詞之字體大小
      、顏色、字形及排列方式等，亦無不同。故被告中華電信
      使用之「哈拉」「八卦」無論相比於其他功能選項，或是
      與同一功能選項之其他字樣相較，均非明顯或能區別，自
      屬商標法第30條第1項第1款所稱「非作為商標使用者」。
    4.被告中華電信公司之系爭電信加值服務名稱為「520行動
      交友」其己就該服務名稱取得商標，如前所述。而「520
      行動交友」內含「男女速配」、「聊天室」、「會員專區
      」、「圖鈴下載」、「歌曲點播」及「名家造運館」等6
      項功能選；除「聊天室」外，其他5項功能選項均未使用
      「哈拉」或「入卦」字樣。可見該「哈拉」及「八卦」並
      非作為商標使用，真正作為商標使用者乃是網頁左上角最
      顯著的「520行動交友」圖樣。且原告系爭商標，其商標
      圖樣，僅以單純之細明體文字表示「哈拉」、「八卦」。
      相較於被告中華電信公司使用其加值服務中所出現之「哈
      拉」、「八卦」等字樣，均採用中空字體之設計，且非單
      純使用該商標文字，而係與聊天室、行動派等文字結合，
      更足證明被告中華電信公司非逕將哈拉、八卦充作商標使
      用。
    5.「哈拉」及「八卦」均為時下流行用語，指聊天、談論是
      非、閒扯之意，其使用極為廣泛。在權威網路搜尋引擎「
      Google」以「哈拉聊天」一詞為關鍵字，可搜尋到超過46
      萬個連結資料；「八卦聊天」相關之連結資料更多達超過
      84 萬筆。在另一權威網路搜尋引擎「Yahoo」上，以「哈
      拉聊天」或「八卦聊天」之關鍵字搜尋，亦可分別查詢到
      超過59萬筆或超過600萬筆之連結資料，此有被告所提出
      之網頁搜尋資料在卷足憑（見本院卷第1宗第136頁至139
      頁）。足證在現代口語中，將「哈拉」或「八卦」字樣與
      「聊天」連結使用，以「哈拉」或「八卦」指涉聊天，乃
      極為普遍者，至為灼然。被告中華電信公司於「520行動
      交友」電信加值服務之6大功能選項中，僅在「聊天室」1
      項顯「哈拉」或「八卦」字樣。顯見被告中華電信公司使
      用「哈拉」及「八卦」之目的，係在利用「哈拉」及「八
      卦」具有聊天之意涵，作為一般說明文字以強調其聊天之
      功能，以與其它不涉及聊天功能之選項相區別。又被告中
      華電信公司雖曾於聊天室及行動派上冠用「哈拉」、「八
      卦」之文字，但並未於加值服務之其他選項上，均冠用「
      哈拉」或「八卦」，而係於網頁最明顯之處標明其所有之
      「520行動交友」商標圖示，亦可證被告中華電信公司並
      未將哈拉、八卦作為商標使用。
（二）被告中華電信公司使用「哈拉」及「八卦」字樣，無使相
      關消費者混淆誤認之虞：
    1.被告中華電信公司從未單獨使用「哈拉」或「八卦」字樣
      ，而係以「哈拉八卦」「哈拉聊天」「哈拉聊天室」、「
      純八卦」、「八卦聊天」3到5個漢字字串之方式呈現，自
      非使用相同於原告之商標。故被告中華電信公司使用「哈
      拉」、「八卦」之文字，須至相關消費者混淆誤認之虞者
      ，原告方可依商標法第29條第2項第3款規定，主張構成對
      系爭商標權之侵害。然查，被告中華電信公司於行銷「52
      0行動交友」服務之網頁上，均以最顯著之篇幅及位置刊
      載其所有之「520行動交友」商標，該商標內含被告公司
      名稱「中華電信」之文字。是相關消費者極易辨識此項服
      務係由被告中華電信公司提供，而無對服務來源產生誤解
      或混淆之可能。況，我國各電信公司電信加值服務，均僅
      能提供予使用該公司門號之用戶。觀諸被告加值服務的使
      用方法，在網頁上載明：「手機直撥520」，係指「中華
      電信」用戶得以手機直撥520之方式使用該項服務，其他
      業者之用戶則不論撥任何號碼均無法使用。同理，原告之
      43項加值服務，亦只限於「和信電訊」自己之用戶以手機
      直撥「616」、「521」、「529」或「560」等，方可使用
      該等功能，其他公司之用戶則無法使用。由上可知，原告
      及被告之門號用戶對系爭電信加值服務乃「自始分離」之
      狀態；在此種各家電信用戶完全分離而不可能互通之情況
      下，自無相關消費者「誤認」或「混淆」之可能。
（三）綜上所述，被告中華電信公司並未將原告所有之系爭商標
      作為其商標使用，而其於加值服務中所使用之「哈拉」、
      「八卦」文字並無使一般消費者混淆誤認之虞，自未構成
      對原告系爭商標專用權之侵害，被告乙○○亦無庸依據公
      司法第23條第2項規定負擔連帶賠償責任。從而，原告依
      據商標法規定訴請被告排除侵害、損害賠償及刊登判決書
      ，即屬無據，應予駁回。又原告受敗訴判決，其假執行之
      聲請即失所依據，應併予駁回。
五、因本件事證已臻明確，兩造其餘主張陳述及所提之證據，經
    本院斟酌後，認與判決結果不生影響，均毋庸再予論述，附
    此敘明。
六、訴訟費用負擔之依據：民事訴訟法第78條。
中    華    民    國    95    年     5    月    29    日
                  民事第四庭    法  官  黃柄縉
以上正本係照原本作成
如對本判決上訴，須於判決送達後20日內向本院提出上訴狀
中    華    民    國    95    年     5    月    30    日
                                書記官  楊湘雯


司法院資訊處製作；財團法人民間司法改革基金會備份。
